【裁判字號】    95,上易,315
【裁判日期】    950404
【裁判案由】    詐欺等
【裁判全文】
臺灣高等法院刑事判決                 95年度上易字第315號
上  訴  人  臺灣板橋地方法院檢察署檢察官
上  訴  人
即  被  告  甲○○
選任辯護人  周佳弘律師
上列上訴人因被告詐欺等案件，不服臺灣板橋地方法院94年度易
字第136號，中華民國94年12月23日第一審判決（起訴案號：臺
灣板橋地方法院檢察署93年度調偵續字第2號），提起上訴，本
院判決如下：
    主  文
原判決關於使公務員登載不實部分撤銷。
甲○○明知為不實事項，而使公務員登載於職務上所掌之公文書
，足以生損害於公眾及他人，處有期徒刑捌月。
其他上訴駁回。
    事  實
一、甲○○係互立建設開發股份有限公司（以下簡稱互立公司）
    之負責人。於民國（下同）86年7月26日向乙○○借款新臺
    幣（下同）3,500,000元，嗣為擔保前開債務，乃於同年12
    月13日書立「委託授權書」，將互立公司所有坐落花蓮縣光
    復鄉○○段1589、1589之9地號土地之土地所有權狀及同段
    489、490、491、492、495、496建號（門牌號碼花蓮縣光復
    鄉○○街46巷25號、27號、29號、31號、37號及39號）之建
    築改良物所有權狀、互立公司公司執照、營利事業登記證與
    互立公司大小章交予乙○○，授權乙○○處理上開不動產之
    塗銷及買賣事項，直到清償債務為止。詎甲○○明知前開不
    動產所有權狀均在乙○○處，並未遺失，竟先以變更公司登
    記事項為由，向乙○○取回上開互立公司公司執照、營利事
    業登記證與大小章，再於89年1月14日以互立公司代表人名
    義填具土地登記申請書，檢具前開公司執照及營利事業登記
    證，向花蓮縣鳳林地政事務所謊稱前開不動產所有權狀已於
    88年11月29日遺失，而據以申請補發前開不動產所有權狀，
    使該地政事務所不知情之承辦公務員於同日將不實之遺失紀
    錄登記於其所掌之公文書，並於89年2月18日補發上開不動
    產所有權狀予甲○○，足以生損害於地政機關對於土地建物
    登記、所有權狀核發之正確性及乙○○。得手後，甲○○即
    持前開補發之花蓮縣光復鄉○○段490、491、492建號建物
    （門牌號碼花蓮縣光復鄉○○街46巷27號、29號、31號）建
    築改良物所有權狀向楊月雲借款，另持前開補發之花蓮縣光
    復鄉○○段495建物（門牌號碼民治街46巷37號）建築改良
    物所有權狀向丙○○借款。
二、案經乙○○、丙○○告訴臺灣板橋地方法院檢察署檢察官偵
    查起訴。
    理  由
甲、撤銷改判即有罪部分：
一、訊據被告甲○○固坦承書立「委託授權書」，將上開互立公
    司所有坐落花蓮縣光復鄉○○段1589、1589之9地號土地之
    土地所有權狀及同段489、490、491、492、495、496建號（
    門牌號碼花蓮縣光復鄉○○街46巷25號、27號、29號、31號
    、37號及39號）之建築改良物所有權狀、互立公司公司執照
    、營利事業登記證與大小章交予告訴人乙○○，授權告訴人
    乙○○得以處理上開不動產之塗銷及買賣事項，以及嗣向告
    訴人乙○○取回互立公司公司執照、營利事業登記證、大小
    章等物，並於89年1月14日填具土地登記申請書，以遺失為
    由，向花蓮縣鳳林地政事務所申請補發不動產所有權狀，嗣
    並取得鳳林地政事務所補發之不動產所有權狀等情不諱；惟
    矢口否認有使公務員登載不實之故意犯行，辯稱：伊要求告
    訴人乙○○返還上開不動產所有權狀，告訴人乙○○告知已
    找不到，伊主觀上認為所有權狀不見，始前往地政機關申報
    遺失，辦理所有權狀補發事宜，並無使公務員登載不實之故
    意犯行云云。惟查：
(一)被告於89年1月14日至花蓮縣鳳林地政事務所陳明其於88年1
    1月29日發現互立公司所有坐落花蓮縣光復鄉○○段1589、
    1589之9地號土地之土地所有權狀及同段489、490、491、49
    2、495、496建號之建築改良物所有權狀遺失，乃以遺失為
    由，申請補發等事實，為被告所自承，並有花蓮縣鳳林地政
    事務所90年12月17日90鳳地一所字第6502號函及所附之前開
    土地及建築改良物所有權狀補發申請書乙份在卷可稽。
(二)被告雖以前開情詞置辯；惟告訴人乙○○於檢察官偵訊及原
    審審理中堅指：伊並未向被告表示說上開不動產所有權狀已
    遺失，前開不動產所有權狀迄今仍在伊持有保管中；被告當
    時是說要公司大小章，擬變更公司地址，取去後即將大小章
    還給伊等語，並提出上開被告交付之不動產所有權狀為證，
    有前開不動產所有權狀影本附卷可稽，足見被告所辯不實，
    且前開不動產所有權狀均在告訴人乙○○持有管領中，並未
    遺失。
(三)被告於90年8月30日檢察官偵訊中僅供稱：伊找告訴人乙○○要印鑑章、互立公司大小章、公司執照、營利事業登記證
    。同時要前開土地、建築改良物所有權狀，告訴人拿不出來
    ，故報遺失等語，並未指稱告訴人乙○○當時有說前開所有
    權狀已遺失，始申報遺失補發，乃嗣於原審準備期日及審理
    中辯稱告訴人乙○○表示上開不動產所有權狀已找不到，伊
    始去申請補發云云，前後不一其詞，益見情虛。
(四)告訴人乙○○於原審審理時證稱：當初被告將所有權狀、公
    司執照交付給伊，是要給伊保證，取信於伊等語，且被告於
    86年12月13日書立之「委託授權書」亦載明：「茲就互立建
    設工地坐落（委託授權書誤載為著落）於花蓮縣光復鄉○○
    街46巷第25、27、29、31、37、39號等6戶建築物所有權狀
    和相關證件交由乙○○處理，直到債務清償為止，亦授權委
    託乙○○為代理人，互立建設處理以上6戶不動產之塗銷與
    買賣等事項」，有「委託授權書」在卷為憑，足見被告交付
    前開不動產所有權狀係為提供告訴人乙○○作為擔保，並由
    告訴人乙○○代理處理系爭建物之塗銷及買賣事宜，且告訴
    人乙○○於87年9月14日即對被告提出刑事詐欺取財告訴，
    迄於89年1月14日被告向地政事務所申請補發所有權狀時，
    迭經檢察官多次開庭，雙方就詐欺取財相關事項數次攻防，
    而被告仍未完全清償債務等情，為被告所自承，衡情被告斷
    無要求告訴人返還供作債務擔保之前開不動產所有權狀之理
    ，且前開不動產所有權狀對於告訴人乙○○攸關利害，告訴
    人亦無任意返還之可能，足見被告所辯不實。
(五)再依被告書立之前開「委託授權書」所載，被告交付前開不
    動產所有權狀之期限，係「直到債務清償為止」，是以被告
    主觀上如認為前開不動產所有權狀遺失而需重新申請補發，
    依照前開委託授權書約定，仍應將該所有權狀交予告訴人乙○○保管，惟被告於申請補發權狀後，即持花蓮縣光復鄉○○段490、491、492建號建物（門牌號碼花蓮縣光復鄉○○
    街46巷27號、29號、31號）建築改良物所有權狀向楊月雲借
    款；另持花蓮縣光復鄉○○段495號建物（門牌號碼民治街
    46巷37號）建築改良物所有權狀向丙○○借款等情，業據證
    人楊月雲於91年3月11日檢察官偵訊中及告訴人丙○○指訴
    在卷，益證被告向地政機關申請補發有其他目的，並非因告
    訴人乙○○所稱不動產所有權狀遺失始申請補發。
(六)綜上所述，被告前開所辯顯係卸責之詞，尚難遽信。本件事
    證明確，被告犯行洵堪認定。
二、核被告所為，係犯刑法第214條之明知為不實事項，而使公
    務員登載於職務上所掌之公文書，足以生損害於公眾及他人
    罪。
三、原審因予論罪科刑，固非無見。惟查：被告甲○○明知前開
    不動產所有權狀均在乙○○處，並未遺失，竟先以變更公司
    登記事項為由，向乙○○取回上開互立公司公司執照、營利
    事業登記證與大小章，再日以互立公司代表人名義填具土地
    登記申請書，檢具前開公司執照及營利事業登記證，向花蓮
    縣鳳林地政事務所謊稱前開不動產所有權狀遺失，而據以申
    請補發前開不動產所有權狀，使該地政事務所不知情之承辦
    公務員於同日將不實之遺失紀錄登記於其所掌之公文書並補
    發上開不動產所有權狀後，即分持前開補發之建築改良物所
    有權狀向楊月雲及丙○○借款，使告訴人前開債權無法獲得
    該部分之擔保，惡性重大，自不宜寬縱，乃原判決僅量處被
    告有期徒刑5月，並諭知如易科罰金，以300元折算1日，殊
    嫌過輕。公訴人上訴意旨，指摘原判決量刑過輕，為有理由
    ，被告上訴意旨，否認犯罪，則無足取，是以原判決既有上
    開可議，要屬無可維持，應撤銷改判。爰審酌被告明知不動
    產所有權狀尚在告訴人乙○○手中，仍向地政機關申請補發
    ，兼衡其目的、手段以及對於地政機關就土地、建物登記及
    所有權狀核發之正確性，影響甚大暨犯後否認犯行，態度不
    佳等一切情狀，量處如主文第2項所示之刑。
乙、駁回上訴即無罪部分：
一、公訴意旨另以：
    被告甲○○明知已週轉不靈，並無資力，仍竟意圖為自己不
    法之所有，並基於概括之犯意，先後(1)於86年4月23日向告
    訴人乙○○佯稱欲借款，於同年5月23日清償，並謊稱可提
    供互立公司所有坐落花蓮縣光復鄉○○段1589、1589之3、
    1589之4、1589之8及1589之9等地號土地及其上建物設定抵
    押，用以擔保債務，且交付臺灣中小企業銀行新明分行為付
    款人，被告簽發，票載發票日均為86年5月23日，面額分別
    為500,000元、500,000元、250,000元之支票3紙，佯作借款
    之擔保，使告訴人乙○○陷於錯誤，交付1,250,000元之借
    款。詎被告嗣並未依約為告訴人乙○○設定抵押，前揭支票
    經告訴人乙○○提示亦遭退票，屢催未獲清償，告訴人乙○○始知受騙。(2)於86年7月26日向告訴人乙○○謊稱借款3,5
    00,000元，並佯以被告所有坐落桃園縣中壢市○○段39之19
    1、39之198（起訴書誤載為39之181）等地號土地及其上建
    物，設定最高限額4,200,000元之抵押權，擔保告訴人乙○○前揭3,500,000元之債務，使告訴人乙○○陷於錯誤，如
    數交付借款；同年9月18日，被告復以擬向銀行貸款後，優
    先清償告訴人乙○○之債務為由，要求告訴人乙○○塗銷上
    開桃園中壢市○○段之抵押權設定，詎告訴人乙○○同意後
    ，被告亦未依約清償。(3)於90年間，向告訴人丙○○佯稱借
    款，使告訴人丙○○陷於錯誤，以為被告能如期清償，而於
    90年間起陸續交付小額借款計240,00 0元，另於90年10月16
    日再交付500,000元。嗣被告未依約償還，經告訴人丙○○
    屢次催討後，被告竟由持前開申請補發之門牌號碼花蓮縣光
    復鄉○○街46巷37號建物所有權狀，交付告訴人丙○○，以
    資取信，詎被告迄今仍未清償，告訴人丙○○始知受騙，因
    認被告連續涉犯刑法第339條第1項之詐欺取財罪嫌云云。
二、按犯罪事實應依證據認定之，無證據不得認定犯罪事實；不
    能證明被告犯罪者，應諭知無罪之判決，刑事訴訟法第154
    條第2項及第301條第1項，分別定有明文。次按認定不利於
    被告之事實，須依積極證據，苟積極證據不足為不利於被告
    事實之認定時，即應為有利於被告之認定，更不必有何有力
    之證據；又犯罪事實之認定，應憑真實之證據，倘證據是否
    真實尚欠明確，自難以擬制推測之方式，為其判斷之基礎；
    刑事訴訟法上證明之資料，無論為直接或間接證據，均須達
    於通常一般之人均不致有所懷疑，而得確信其為真實之程度
    ，始得據為有罪之認定，若其關於被告是否犯罪之證明未能
    達此程度，而有合理懷疑之存在，致使無從形成有罪之確信
    ，根據「罪證有疑，利於被告」之證據法則，即不得遽為不
    利被告之認定，最高法院30年上字第816號、53年臺上字第
    656號、76年臺上字第4986號判例可資參照。又刑法第339條
    第1項詐欺罪之成立，以意圖為自己或第三人不法所有，以
    詐術使人將本人或第三人之物交付為要件。所謂以詐術使人
    交付，必須被詐欺人因其詐術而陷於錯誤，若其所用方法，
    不能認為詐術，亦不致使人陷於錯誤，即不構成犯罪，最高
    法院46年臺上字第260號判例亦足資參照。
三、經查：
(一)關於前開事實乙、一、(1)部分：公訴意旨認定被告涉犯詐欺
    罪，無非係以前開事實，業據告訴人乙○○指訴在卷，並有
    票3紙及退票理由單在卷可稽為其主要論據。惟訊據被告堅
    詞否認有此部分詐欺取財犯行。辯稱：伊並不認識告訴人乙○○，當初係代書陳錫銘說他與楊月雲各借款一半，抵押權
    設定給楊月雲，伊不知道當初出借款項之人為告訴人乙○○
    等語。經查：告訴人乙○○曾與代書陳錫銘書立保證書及保
    管書，約定由陳錫銘保管及代為使用、核貸、收益告訴人乙○○在萬泰商銀行土城分行帳號000000000000帳號內之存款
    （86年4月1日帳面金額為7,092,000元），陳錫銘每月應支
    付月息3％予告訴人乙○○，佣金部分則均分等情，已據證
    人陳錫銘於原審91年度易字第536號案件檢察官偵訊中及原
    審審理中供承不諱，並有陳錫銘於86年4月8日簽立之保證書
    、同年月9日簽立之保管書各乙紙附於臺灣板橋地方法院檢
    察署88年度偵緝字第1388號卷宗可稽，且告訴人乙○○於89
    年12月11日檢察官偵訊供稱：被告之借貸皆透過陳錫銘代書
    等語；於原審審理時以證人身分證稱：伊款項都是交給陳錫
    銘代書處理，那個帳戶原來存了5,000,000元進去。伊去美
    國的那一段時間有把印章、簿子交給陳錫銘。陳錫銘第1次
    借1,250,000元給被告時伊在美國，伊不知道，一直到86年7
    月回國後，問陳錫銘錢跑哪裡，才知道陳錫銘將戶頭內1,25
    0,000元借給被告，伊一直被蒙在鼓裡，對於土地設定給楊
    月雲的問題都不知道，是事後伊問被告及陳錫銘，陳錫銘說
    其與楊月雲很熟，伊說怎麼可以這樣等語。證人陳錫銘於89
    年12月11日檢察官偵訊中亦證稱：86年4月當時告訴人乙○○錢放在伊那裡欲出借，被告欲借款，由被告開立3張面額
    各為500,000元之支票給告訴人乙○○，設定抵押以楊月雲
    的名字，因擬於1個月即還款，遂都用楊月雲的名字，當時
    告訴人乙○○在美國等語。足徵證人陳錫銘係受告訴人乙○○之委託處理前開帳號內存款之借貸事宜，核與被告所辯情
    節相符。是以被告向陳錫銘借款時，告訴人乙○○既仍在美
    國，且與被告並不認識，被告亦係透過陳錫銘借款，而非直
    接向告訴人乙○○借款，另陳錫銘亦未告訴被告資金來自告
    訴人乙○○，亦未告訴乙○○係將款項借予被告，被告自無
    向告訴人乙○○佯稱借款或設定抵押而施以詐術，乙○○亦
    無陷於錯誤而交付款項之可言。再者，告訴人乙○○於原審
    審理時證稱：係伊質問陳錫銘後，陳錫銘始交付系爭3張支
    票給伊，交付支票當時，伊是否認識被告，已記不得，伊係
    在86年7、8月間認識被告等語，足認前開支票亦非被告交與
    告訴人乙○○，且前開支票係在借款後交付，縱使事後該支
    票經提示均遭退票，亦屬民事糾葛，與詐欺取財犯行無涉。
    再者，本案亦乏確據足資證明被告與陳錫銘共犯詐欺取財罪
    ，自難作為不利於被告之認定。至證人即代書陳錫銘固未向
    被告及楊月雲說明借與被告之1,250,000元係屬告訴人乙○○資金，且明知前開資金1,250,000元為告訴人乙○○所有
    ，而仍違反善良管理人之義務，故意未將抵押權2分之1設定
    登記予告訴人乙○○，致生損害於告訴人乙○○，亦僅屬陳
    錫銘構成背信之問題，且陳錫銘亦因前開背信犯行，經臺灣
    高等法院以92年度上易字第1908號判決判處有期徒刑3月，
    如易科罰金以300元折算1日確定，有判決書在卷為憑，亦與
    被告無涉。
(二)關於前開事實乙、一、(2)部分：公訴意旨認定被告涉犯此部
    分詐欺取財犯行，係以告訴人乙○○之指訴、證人徐瑞明、
    卓顯堂之證詞、被告於86年9月18日書立之切結書、萬泰商
    業銀行匯款回條、被告存摺影本、臺北市票據交換所89 年9
    月23日（88）北票字第7321號函及所附之退票明細、系爭花
    蓮縣光復段土地登記簿謄本、建物登記簿謄本、系爭桃園縣
    中壢市○○段39之191、39之198地號土地他項權利證明書、
    臺灣花蓮地方法院87年度拍字第661號民事裁定及被告書立
    之承諾書等件附卷可參，為其主要論據。惟訊據被告亦矢口
    否認有此部分詐欺取財犯行，辯稱：伊當初向告訴人乙○○
    借款3,500,000元時，已將土地設定4,200,000元最高限額抵
    押權與告訴人乙○○，因借款時土地上之房屋尚未完工，而
    因伊要申請銀行貸款，所以要求塗銷抵押權，且塗銷後已將
    土地及建物部分同時設定抵押權與告訴人乙○○，設定之金
    額同前，後來並增設2個停車位的擔保給告訴人乙○○。嗣
    雙方陸續有借有還，最後總結欠款8,600,000元等語。經查
    ：
  (1)告訴人乙○○指稱被告原係將坐落桃園縣中壢市○○段39之
    191、39之198等地號土地之第1順位抵押權設定給伊供作擔
    保云云。惟查：前開土地早於85年11月15日即已設定本金最
    高限額9,100,000元抵押權予臺灣中小企業銀行股份有限公
    司（以下簡稱臺灣中小企業銀行），存續期間自85年11月15
    日起至135年11月15日止。另於85年12月27日設定最高限額
    4,000,000元抵押權與案外人謝榮發，存續期間自85年12月
    24日起至86年12月24日止，嗣於86年7月26日始將前開土地
    設定本金最高限額抵押4,200,000元予告訴人乙○○，存續
    期間自86年7月26日起至同年8月26日，且謝榮發及臺灣中小
    企業銀行之前開抵押權係分別於86年9月19日及86年10月17
    日塗銷，有臺灣省桃園縣土地登記簿謄本乙份在卷為憑，足
    見前開臺灣中小企業銀行及謝榮發之抵押權，係優先於告訴
    人乙○○設定。告訴人乙○○認其之抵押權設定係屬第一順
    位，尚有誤會。
  (2)被告為告訴人乙○○設定抵押權後，為向銀行借款，乃要求
    告訴人李俊人先行塗銷抵押權，並於86年9月18日書立切結
    書，載明「立書人以桃園縣中壢市○○段地號39之198、39
    之191兩筆土地向乙○○借用新台幣參佰伍拾萬元正（設定
    金額肆佰貳拾萬元正），今因向銀行辦理貸款需要，請求乙○○先行塗銷登記，俟銀行貸款核放，本人保證對前開債權
    優先清償，若有不實承諾願負法律上一切民刑事責任，並回
    復已塗銷之抵押權登記，恐空口無憑，特立書面保證」，有
    切結書乙紙在卷可憑。告訴人乙○○同意後，即於同年9月1
    9日塗銷系爭抵押權設定登記，並於同年10月15日將前開土
    地連同同段9354建號建物一同設定最高限額15,600,000元抵
    押權予聯邦商業銀行股份有限公司（以下簡稱聯邦銀行），
    存續期間自86年10月14日起至116年10月13 日止，向聯邦銀
    行借款，復於同年11月8日將系爭土地連同同段9354建號建
    物一併設定本金最高限額3,500,000元抵押權予案外人劉德
    義。雖被告貸得款項後，並未優先清償告訴人乙○○債務，
    而係優先清償前開第1順位之臺灣中小企業銀行及謝榮發等
    人，惟被告已於同年11月24日將原塗銷抵押之桃園縣中壢市
    ○○段39 之191、39之198地號土地，連同其上原來塗銷之
    抵押權所未包括之標的即9351、9354建號建物，併同設定本
    金最高限額6,000,000元抵押權予告訴人乙○○；另於該段
    時間內因持續向告訴人乙○○借款，而於同年12月9日將甫
    於同年11月27日完成第1次保存登記之互立公司所有花蓮縣
    光復鄉○○段地號1589、1589之3、1589之4、1589之5、158
    9之8、1589之9等地號之建物，設定最高限額15,000,000 元
    抵押權予告訴人乙○○，權利存續期間自86年12月9日起至
    87年2月28日止，用以擔保被告所積欠之債務，包含系爭之
    3,500, 000元債務，復於同年12月13日書立委託授權書，其
    內載明「茲就互立建設工地坐落（委託授權書誤載為著落）
    於花蓮縣光復鄉○○街46巷第25、27、29、31、37、39 號
    等6戶建築物所有權狀和相關證件交由乙○○處理，直到債
    務清償為止，亦授權委託乙○○為代理人，互立建設處理以
    上6戶不動產之塗銷與買賣等事項」，並於同日將互立公司
    所有坐落花蓮縣光復鄉○○段1589、1589之9地號土地之土
    地所有權狀，及同段489、490、491、492、495、496建號（
    門牌號碼花蓮縣光復鄉○○街46巷25號、27號、29號、31
    號、37號及39號）之建築改良物所有權狀、互立公司公司執
    照、營利事業登記證與大小章交付予告訴人乙○○，有臺灣
    省桃園縣土地登記簿謄本、臺北市建物登記謄本、花蓮縣鳳
    林地政事務所門牌號碼花蓮縣光復鄉○○街46巷第25、27、
    29、31、37、39號建物所有權狀、建物登記謄本、切結書、
    委託授權書等件附卷為憑。是以即使如告訴人乙○○所言被
    告於86年7月26日向告訴人乙○○借款3,500,000元，嗣並陸
    續借款至同年12月20日止，迨87年9月14日提起告訴時借款
    金額高達12,168,990元等情非虛，但被告既已將其所有坐落
    桃園縣中壢市○○段39之191、39之198地號土地，連同其上
    9351、9354建號建物，設定本金最高限額6,000,000元第3順
    位抵押權與告訴人乙○○，並將互立公司所有坐落花蓮縣光
    復鄉○○段地號1589、1589之3、1589之4、1589之5、1589
    之8、1589之9等地號之建物6戶，設定15,000,000元第1順位
    抵押權與告訴人乙○○，暨將前開不動產所有權狀、互立公
    司公司執照、營利事業登記證與大小章，作為其債權之擔保
    ，足見被告非無提供相當之擔保，是依前開被告與告訴人借
    款及設定抵押之過程，並不足以推論被告於86年7月26日向
    告訴人乙○○借款3,500,000元或其他借款行為初始，即有
    施用詐術，或使告訴人乙○○陷於錯誤之可言。至告訴人乙○○嗣雖認被告提供之前開擔保品價值無法擔保或清償債權
    ，惟不動產之價值本即處於波動之狀態，當不得以當初告訴
    人自身估算錯誤，或嗣後價值有減低或其他情形，即遽認被
    告於借款或同意塗銷抵押再設定抵押之過程有施用詐術之情
    形。況告訴人乙○○於原審審理時證稱：當初係因代書保證
    這個部分是要先向銀行借錢，償還伊債務，並書具切結書及
    承諾書，伊始同意塗銷。塗銷之後因為代書說光復鄉的房子
    價值2千多萬元，所以被告沒有先償還債務，伊還一直借錢
    給被告，高達1千多萬元，但該房屋尚未完工，價值很低等
    語，更見保證向銀行借款後先償還被告債務及提供抵押之房
    屋價值不足者，亦係代書而非被告，自難認定被告有向告訴
    人保證清償或陳明不動產價值之情形。至被告與告訴人乙○○其餘清償或協議有關清償債務之過程，應屬彼等間之民事
    債務清償問題，尚不能以被告多年來未清償告訴乙○○債務
    ，即推論其有不法所有之意圖。綜上所述，此部分尚乏積極
    證據足資認定被告有施用詐術之行為，自難遽認被告涉有詐
    欺取財犯行。
(三)關於前開事實乙、一、(3)部分：公訴意旨認定被告連續向告
    訴人丙○○詐欺取財，無非係以告訴人丙○○之指訴、被告
    書立之承諾書及本票3紙以及臺灣花蓮地方法院87年度重訴
    字第67號判決、臺灣臺北地方法院檢察署88年度調偵字第
    533號不起訴處分書、臺灣板橋地方法院檢察署93年度調偵
    字第35號不起訴處分書在卷可稽，用以證明被告於借款時期
    ，已積欠楊月雲、李紹城、戴葉秀芳、葉秀芸、林祥土、楊
    春燕及黃枝茂等債權人鉅額債務，明知無資力償還，仍向告
    訴人丙○○借款，足認其蓄意行訛，為其主要論據。惟訊據
    被告堅詞否認有詐騙告訴人丙○○犯行，辯稱：伊當初是透
    過曾姓代書陸續向告訴人丙○○借款940,000元，並開立本
    票，因告訴人丙○○要求的利息很高，所以未設定抵押權，
    但後來已分批分次償還告訴人丙○○款項等語。經查：
  (1)告訴人丙○○於92年12月28日書立之告訴狀記載：被告向伊
    借款500,000元，是因被告積欠他人款項遭討債後，因沒有
    錢，就帶債權人找伊借款，伊看被告可憐就借給被告，被告
    說5天會還，結果未還，後來還一再延期。最後全部清算一
    共積欠940,000元，當天開立3張本票，並交付1張花蓮縣鳳
    林地政事務所建物所有權狀為證等語；於93年9月3日檢察官
    偵訊中供稱：被告係伊認識4、5年的朋友，自88年即向伊借
    款，金額2萬元、3萬元不等，至90年間結算積欠24萬元，乃
    開立1張91年4月8日到期之24萬元本票，90年11月5日被告又
    向伊借款50萬元並開同額本票，91年3月8日再向伊朋友即綽
    號「鐵馬」者借款20萬元，由伊保證，後來沒有還錢由伊代
    償，並開立20萬元本票。被告有提供互立公司所有建物所有
    權狀給伊，說要找吳戊相代書去借錢還伊等語；於93年10月
    12日檢察官偵訊中供稱：當初是因為可憐被告，才會借錢給
    被告，不知道被告為何不還錢，被告積欠別人很多錢，到處
    行騙等語；於93年12月23日檢察官偵訊中供稱：240,000元
    是比較早的事，當初是小筆小筆的借。200,00元部分是被告
    向伊朋友借的，後來被告跑掉，伊幫他負擔該200,000元債
    務。500,000元是90年10月16日向伊借的，當時說他是被人
    押，伊看被告可憐，並說5天後會還錢，但都未還，後來就
    開本票。另承諾書及所有權狀是伊向被告催討時被告交付的
    。原本是3萬元、2萬元、5萬元陸續借，20萬元部分是被告
    向伊朋友借的，伊朋友說這是伊介紹，要求伊負責，後來被
    告另透過代書再借款500,000元等語；於原審審理時證稱：3
    萬元、2萬元是陸續來借，因為伊與被告熟識，被告之前有
    借有還，最後尚欠240,000元，是借多還少。500 ,000 元部
    分是被告帶債權人來，要伊到巷口牛肉麵店見面，被告說同
    行者係債權人，當時有說5天之後要還錢，伊一時心軟，始
    借款500,000元與被告等語。是依告訴人丙○○前開一致之
    陳述可知，被告與告訴人丙○○係朋友關係，原即以3萬元
    、2萬元、5萬元等金額向被告借款，合計240,000元，其後
    告訴人丙○○之友人並向被告借款200,000元，由告訴人擔
    任保證人，嗣因被告並未償還，乃由告訴人丙○○代償，另
    被告亦向告訴人丙○○借款500,000元，是以針對240,000元
    部分，告訴人丙○○係基於朋友情誼小額借款，且時借時還
    ，固雖借多還少，仍難以認定被告有施用詐術而使告訴人丙○○陷於錯誤之可言；再就200,000元部分，被告係向告訴
    人丙○○之友人借款，且乏確據證明被告係施用詐術向告訴
    人丙○○之友人陷於錯誤，而交付200,000元；另就500,000
    元部分，係告訴人丙○○明知被告已積欠他人債務，遭人討
    債孔急，因同情被告始行借款，足認告訴人丙○○已知悉被
    告之資力狀況，亦難認定被告有隱瞞無資力清償債務之情形
    ，而向告訴人丙○○借款。至告訴人丙○○於原審審理時雖
    證稱：被告借錢時，伊不知道被告的經濟狀況不佳，朋友說
    要借錢，伊就借錢云云，但與其於檢察官歷次偵訊中所陳迥
    然不同，是以其於原審審理時之證詞，即非無疑，尚難採信
    。
  (2)被告於借款後，已92年1月27日已匯款清償告訴人丙○○4,5
    00元，另於同年月29日匯款清償30,000元等事實，有郵政國
    內匯款執據2紙附卷可憑，且另名證人鄒志仁以告訴人丙○○名義向被告催討債務時，被告亦於同年4月2日匯款15,000
    元，於同年4月3日匯款200,000元至鄒志仁指定之帳號等事
    實，亦據證人鄒志仁於原審審理時證稱：伊打電話約被告辦
    信用卡，後來遇到被告後留帳號給他，請被告還錢給丙○○
    ，伊要幫丙○○代收，並且要求被告有錢時匯款，隔了1 個
    月，被告即匯出前開款項給伊等語，並提出存款明細（儲戶
    收執聯）2紙附卷可佐，足見被告亦非無清償告訴人丙○○
    債務之意思，難認其在借款時即心存欺罔。至告訴人丙○○
    於原審審理中證稱：伊未曾委託鄒志仁找被告，亦未透過鄒
    志仁通知去林森北路漫畫王與被告見面。伊與鄒志仁曾經一
    起喝酒數次，鄒志仁並未說要替伊要錢，亦未告知伊說要替
    伊要錢。被告如要還錢可找到伊，伊至94年始搬家等語，固
    見證人鄒志仁或未受丙○○之授權，而以丙○○名義向被告
    催討債務，待被告匯款後，亦未將被告所交付之款項交付告
    訴人丙○○，然此要屬證人鄒志仁與告訴人丙○○間之民事
    糾葛，尚難認定被告主觀上無償還告訴人丙○○債務之意思
    ，而推定被告係施用詐術使告訴人丙○○或其姓名年籍不詳
    之友人陷於錯誤而交付借款。
(四)綜上所述，公訴人所舉之證據尚不能達於通常一般之人均不
    致有所懷疑，而得確信其為真實之程度，尚不能使本院獲得
    被告詐欺取財犯行有罪之確信。此外，復查無其他積極證據
    足認被告涉有詐欺取財犯行，自屬能證明被告此部分犯罪。
四、原審就此部分諭知被告無罪之判決，經核尚無違誤。公訴人
    上訴意旨略以：依卷附被告書具之承諾書，被告自承向告訴
    人乙○○借款約2,000萬元，此金額非同小可，茍非確有其
    事，以被告多年經商，豈有輕易承諾之理，況2,000萬元之
    金額與告訴人乙○○所提出之支付命令、本票裁定證明金額
    1,834 萬1千元相近，且告訴人乙○○於出借款項時，被告
    均已簽發支票或設定抵押供作擔保，乃推卸稱告訴人乙○○
    事後未再借1,100萬元，僅積欠850萬元，即無足採。再者，
    告訴人乙○○所載甲○○貸款借單為泛黃之紀錄，非臨訟作
    成，其內告訴人乙○○已明確記載被告於86年9月27日匯入
    130萬元，該款項為告訴人乙○○之妻借證券戶之支票交予
    被告而由被告匯入，可調閱同日該帳戶支票可知，惟告訴人
    之妻於86年9月26日已先交付現金130萬予被告，此亦與告訴
    人於93 年度調偵續字第2號提出其妻存簿影本現金提出金額
    相符，並有被告退票、本票擔保相同金額之票據可明，可見
    被告將殷惠玲所有坐落長春段土地（停車位）設定抵押權與
    告訴人乙○○，係作為借款130萬元之擔保，是原判決理由
    載明此部份係被告併同中壢市○○段土地第2次設定抵押予
    告訴人，尚有不妥。再者，殷惠玲及被告與其妻共有之長春
    段土地及建物部分，依判決書所載之抵押時間，均只有一個
    月，依民法規定，期間屆滿即失其效力，對告訴人保障顯然
    甚低，足見被告已施用詐術。另就丙○○部分，被告前已向
    乙○○等多人借款未還，並於87年1月16日經公告為支票拒
    絕往來戶，顯以陷於無資力之狀況，是以被告於向丙○○借
    款時如未明白告知上開經濟狀況實情，而以遭債權人押往之
    情，博取丙○○之同情，如謂非施用詐術，其情為何。況如
    以借款多次即認定無行詐之意，豈非鼓勵陷於無資力之人，
    隱藏事實，而向他人借貸獲利，足見原審判決容有再探求餘
    地云云。惟查：本件告訴人乙○○借與被告之金額即使高達
    2,000萬元，但既已無法證明被告有施用詐術，使人陷於錯
    誤而交付財物之情形，自難認定其涉有詐欺取財犯行。至被
    告將殷惠玲所有坐落長春段土地（停車位）設定抵押權與告
    訴人乙○○，如作為借款130萬元之擔保，而原判決理由載
    明此部份係被告併同中壢市○○段土地第2次設定抵押予告
    訴人，固有誤會，但被告已將中壢市○○段土地設定抵押予
    告訴人，有如前述，自難認定被告有不法所有之詐欺意圖。
    至殷惠玲及被告與其妻共有之長春段土地及建物部分，其抵
    押時間既令僅有一個月，但既經告訴人乙○○同意，且登載
    於登記簿謄本上，亦難認定被告於借款行為初始，即有施用
    詐術，或使告訴人乙○○陷於錯誤之可言。再者，被告與告
    訴人丙○○係朋友關係，原係以3萬元、2萬元、5萬元等金
    額向被告借款，合計240,000元，其後告訴人丙○○之友人
    並向被告借款200,000元，由告訴人擔任保證人，嗣因被告
    並未償還，乃由告訴人丙○○代償，另被告亦向告訴人丙○○借款500,000元，是以關於240,000元部分，告訴人丙○○
    係基於朋友情誼小額借款，且時借時還，難認定被告有施用
    詐術或使告訴人丙○○陷於錯誤之可言；再就200,000元部
    分，被告係向告訴人丙○○之友人借款，且乏確據證明被告
    係施用詐術向告訴人丙○○之友人陷於錯誤，而交付200,00
    0元；另關於500,000元部分，係告訴人丙○○明知被告已積
    欠他人債務，遭人討債孔急，因同情被告始行借款，足認告
    訴人丙○○已知悉被告之資力狀況，亦難認定被告有隱瞞無
    資力清償債務之情形。至被告前雖向乙○○等多人借款未還
    ，且於87年1月16日經公告為支票拒絕往來戶，惟被告當時
    尚有前開多筆不動產，有前開土地及建物登記簿謄本在卷可
    憑，難以推定其於借款時資力有所不足，且被告於87年1月
    16 日經公告為支票拒絕往來戶，與其於88年間起至90年11
    月5日向告訴人丙○○借款時，已隔一段時日，亦不足證明
    被告嗣向告訴人丙○○借款時，仍缺乏信用能力，自難據此
    作為不利於被告之認定。公訴人上訴意旨，仍執陳詞，指摘
    原判決此部分不當，為無理由，應予駁回。
據上論斷，應依刑事訴訟法第369條第1項前段、第364條、第299
條第1項前段，第368條，刑法第214條，罰金罰鍰提高標準條例
第1條前段，判決如主文。
本案經檢察官呂光華到庭執行職務。
中    華    民    國    95    年    4    月    4      日
                  刑事第十七庭  審判長法  官  陳貽男
                                      法  官  許仕楓
                                      法  官  高明哲
以上正本證明與原本無異。
不得上訴。
                                      書記官  李垂福
中    華    民    國    95    年    4     月    6     日
附錄本案論罪科刑法條全文：
刑法第214條明知為不實之事項，
而使公務員登載於職務上所掌之公文書，足以生損害於公眾或他
人者，處三年以下有期徒刑、拘役或五百元以下罰金。


司法院資訊處製作；財團法人民間司法改革基金會備份。
